【裁判字號】    99,消債抗,84
【裁判日期】    990630
【裁判案由】    清算事件
【裁判全文】
臺灣板橋地方法院民事裁定            99年度消債抗字第84號
抗  告  人  甲○○
上列抗告人因清算事件，對於中華民國99年5 月20日本院99年度
消債清字第47號裁定提起抗告，本院裁定如下：
    主      文
抗告駁回。
抗告程序費用由抗告人負擔。
    理      由
一、抗告人意旨略以：抗告人於民國90年12月31日前因投資股票
    虧損而負有債務，為清償債務遂申請離職，以領得離職金清
    償債務後，所餘金額極少，無法維持家庭生活。抗告人離職
    後，曾積極尋找工作，惟因年事已高，求職屢屢碰壁，但全
    家生活重擔皆集中於抗告人，故無奈以信用卡預借現金，又
    無力還款，致卡債與日俱增。又抗告人於97年7 月至12月間
    屢至珠寶銀樓消費之因，乃信用卡預借現金數額有限，抗告
    人因屢遭催繳，始向銀樓消費藉此換取現金，造成以債養債
    情形，爰依法提起本件抗告，併為聲明：原裁定廢棄等語。
二、消費者債務清理條例（下稱本條例）所規定之清算制度，實
    質上即為破產法上破產之特別程序，為簡易破產制度，其目
    的在於使債權人獲得公平之受償，避免債務人遭受多數債權
    人個別對其強制執行，而無法重建經濟，以使債務人得有更
    生之機會，防止社會經濟發生混亂。清算制度並非在使債務
    人恣意消費所造成之債務，轉嫁予債權人負擔。是本條例第
    134 條第4 款規定：「債務人有因浪費、賭博或其他投機行
    為，致財產顯然減少或負擔過重之債務，而生開始清算之原
    因，法院應為不免責之裁定。」。依上開規定意旨，可知本
    條例所規定債務人之免責制度，係在鼓勵勤勞誠實之債務人
    ，而非縱容投機不誠實之債務人奢侈浪費，倘債務人於聲請
    清算前之相當期間內，利用信用金融之機會，恣意為非屬通
    常生活所需之鉅額消費或作奢侈性、浪費性之消費，而不在
    意日後履行返還之能力，反而算計本條例中之免責制度，濫
    用清算程序以規避其應負擔之償還責任，即與本條例之立法
    意旨有違。故法院審查債務人清算之聲請時，倘債務人於聲
    請清算前之相當期間內，為鉅額消費或作奢侈性、浪費性之
    商品或服務消費，而與其通常生活所需顯不相當，或有其他
    情事，在客觀上顯係濫用清算程序以規避其應負擔之償還責
    任，有違誠信原則時，應認法院得裁定駁回債務人清算之聲
    請，資以衡平債權人及債務人之權益（最高法院96年度台抗
    字第659 號、96年度台抗字第660 號裁判要旨參照）。
三、經查：
  (一)抗告人自陳其於90年12月31日前因投資股票虧損而負有債務
    ，為清償債務遂申請離職，以領得離職金新臺幣（下同）18
    9 萬元（見原審卷第46頁）清償債務後，所餘金額極少等語
    ，是依上所述，抗告人斯時已有因投機行為，致財產顯然減
    少或負擔過重之債務之情形，合先敘明。
  (二)抗告人復陳其離職後，因全家生活重擔皆集中於抗告人，故
    以信用卡預借現金云云，惟查抗告人之子（67年次）斯時早
    已成年（見原審卷第11頁），無扶養之必要；加以，依抗告
    人於聲請清算時提出之財產及收入狀況說明書，其自陳因其
    所得甚少，無法支應家庭任何支出，故聲請前2 年內其必要
    支出之數額為0 元。抗告人又於99年4 月9 日補正狀上，陳
    明其生活消費支出皆由抗告人配偶負擔，則抗告人亦無於該
    時配偶更有謀生能力之際反須扶養其配偶之理。至抗告人主
    張其於97年7 月至12月間屢至珠寶銀樓消費之因，乃信用卡
    預借現金數額有限，抗告人因屢遭催繳，始向銀樓消費藉此
    換取現金等情，並未提出證據證明，難認其為真實。而縱為
    真實，抗告人亦非係用以維持生活，蓋其生活消費支出皆由
    抗告人配偶負擔已如前述；另倘抗告人係以刷國泰商銀信用
    卡換取現金償還他債權人債務，則有本條例第134 條第6 款
    「明知已有清算原因之事實，非基於本人之義務，而以特別
    利於債權人中之一人或數人為目的，提供擔保或消滅債務」
    之不免責事由存在。從而，原審以抗告人於聲請清算前之相
    當期間內，所為上開與通常生活所需無涉，奢侈性、浪費性
    消費，客觀上足認有濫用清算程序以規避其應負擔之償還責
    任，而有違誠信原則，駁回抗告人清算之聲請，並無違誤。
四、綜上，抗告人之抗告理由，皆無可採。原審裁定駁回抗告人
    清算之聲請，並無違誤。抗告意旨指摘原裁定不當，求予廢
    棄，為無理由，應予駁回。
五、據上論結，本件抗告為無理由，依消費者債務清理條例第15
    條，民事訴訟法第495 條之1 第1 項、第449 條第1 項、第
    95條、第78條，裁定如主文。
中    華    民    國    99    年    6    月    30    日
                  民事第一庭    審判長法  官  李世貴
                                      法  官  黃若美
                                      法  官  黃信滿
以上正本證明與原本相符
本裁定不得抗告
中    華    民    國    99    年  6    月    30    日
                                      書記官  莊琬婷

司法院資訊處製作；財團法人民間司法改革基金會備份。
